最高法院民事判決　　　　　　　　　　　　　　　八十八年度台上字第三三一○號
　　上 訴 人　乙○○
　　被上訴人　甲○○
右當事人間請求返還價金事件，上訴人對於中華民國八十七年十二月二日台灣高等法
院第二審判決（八十七年度上字第八二六號），提起上訴，本院判決如左：
    主  文
上訴駁回。
第三審訴訟費用由上訴人負擔。
    理  由
本件被上訴人主張：伊父林元興與上訴人於民國七十九年一月十日簽立「拋棄書」，
由林元興以每坪新台幣（下同）一萬元承受上訴人於七十七年十二月二日向訴外人潘
貴珍、陳萬子所承受之坐落台北縣土城市○○段員林小段四六九之四地號附近公有土
地一筆，面積一點二一七二公頃，應有部分七分之一，上訴人則拋棄所承受之權利，
除於簽約時交付一百萬元外，尾款約定於分割點交後一次付清。林元興已依約交付一
百萬元。嗣林元興於八十三年四月六日辭世，由伊及訴外人林瑞賢、林淑月共同繼承
，惟林瑞賢、林淑月已將上開依拋棄書所繼承取得對上訴人之債權讓與伊，並以本件
起訴狀繕本之送達為債權讓與通知。查本件係公地使用權之買賣，上訴人除負使買受
人取得使用權外，尚負有交付系爭公地與買受人之義務，並擔保其使用權確係存在。
上訴人之使用權既未經許可而取得，其使用權即不存在。且上訴人亦未將系爭公地分
割點交予林元興使用，且該土地業經台北縣政府於八十三年間收回，上訴人已無法履
行其移轉權利、交付標的物之義務，伊得解除契約，爰依民法第三百五十條前段、第
三百五十三條、第二百二十六條、第二百五十六條、第二百五十九條、第二百六十條
規定，求為命上訴人給付伊一百萬元及加付法定遲延利息之判決。
上訴人則以：上開河川公有土地原係潘貴珍之妻潘陳蓮向台北縣政府申請許可使用，
嗣伊與訴外人陳福源共同以伊之名義承受自潘貴珍、陳萬子，嗣因林元興之請求，乃
將陳福源受讓系爭公地七分之一權利，讓與林元興，伊所承受及讓與林元興者，均為
系爭公地之使用權，所收受之一百萬元已交付陳福源，且已將系爭公地交付林元興使
用至八十三年間經台北縣政府收回止，並非給付不能，縱使上開約定給付不能，伊主
張以林元興使用系爭公地不當得利之價額二百零二萬八千元相抵銷等語，資為抗辯。
原審斟酌全辯論意旨及調查證據之結果，以：訴外人潘陳蓮曾申請種植使用坐落台北
縣土城市○○段員林小段四六九之四地號附近河川公地，經台北縣政府許可其使用面
積為○點二七八○公頃，使用期限自六十六年七月一日起至六十九年六月三十日止，
並規定使用期滿，仍繼續使用者，應於期限屆滿前一個月呈請縣政府核定，不擬繼續
使用者，亦應於一個月前呈報，並將許可河川公地回復原狀、交還許可書等情，有台
北縣河川公地種植使用許可書、平面圖等附卷可稽。然潘陳蓮於七十年四月十日繳納
使用費至六十九年下期（七－十二月）後，即未再向台北縣政府申請繼續使用，亦有
台北縣政府八十七年九月二十三日八七北府工水字第二九○三二五號函可按。此外，
台北縣政府八十七年三月十日八七北府工水字第二九五一三號函並於說明欄第二項載
明：有關河川公地種植使用許可，為配合台北地區防洪第三期實施計劃工程執行及依
據台灣省河川管理規則第三十四條規定，因河川管理上之必要，已於七十九年五月二
十四日以七九北府工水字第一二四六二四號函請轄內各鄉鎮公所，就有關河川公地種
植使用案件一概不再受理申請等語，亦有該函文二件可按。上訴人亦不否認其於七十
七年十二月二日受讓系爭公地使用權後，潘貴珍並未申請系爭河川公地種植許可。且
潘陳蓮就系爭公地之許可使用期限亦於六十九年六月三十日屆滿，亦未據其再申請台
北縣政府核定許可等情，則於七十九年五月二十四日台北縣政府就河川公地使用一概
不再受理以前，無論潘貴珍、陳萬子或上訴人均未申請許可使用系爭公地權利，均堪
信實。惟查上訴人於七十九年一月十日簽立「拋棄書」，由被上訴人之父林元興受讓
上訴人於七十七年十二月二日向訴外人潘貴珍、陳萬子所承受上開公地一筆面積一點
二一七二公頃應有部分七分之一，林元興已當場給付一百萬元，尾款則約定於分割點
交後支付等情，為上訴人所不爭執，且有兩造所簽訂之上開拋棄書可按，被上訴人於
林元興死後繼承並受讓系爭債權並已通知上訴人等情，亦有戶籍謄本、債權讓與書、
送達證書附卷可稽，其單獨行使本件債權並無不合。系爭公地使用權係指經台北縣政
府許可使用之權利，上訴人將系爭公地使用權出賣與林元興，自負使買受人取得其權
利之義務，如因其權利而得占有一定之物者，並負交付其物之義務，且應擔保其權利
確係存在，否則買受人得依關於債務不履行之規定行使其權利，民法第三百四十八條
第二項、第三百五十條前段、第三百五十三條分別定有明文。上訴人於七十九年一月
十日訂立系爭公地使用權之買賣時，既未向台北縣政府申請取得系爭公地之使用權，
且因台北縣政府於七十九年五月二十四日起已不再受理河川公地之使用許可，致上訴
人已不能履行上開出賣人之義務，且該項使用權於七十九年五月二十四日以後已確定
不存在，上訴人自應負出賣人之權利瑕疵擔保責任，從而被上訴人依債務不履行之規
定行使損害賠償請求權，求命上訴人給付一百萬元並加付法定遲延利息，依法有據。
且查拋棄書第五條約定雙方簽訂後到現場指界點交，於付款條件二並載明：尾款於分
割點交後一次付清等情，有上開拋棄書可按，被上訴人既否認系爭公地業經點交占有
，則上訴人自應就已分割點交之事實負舉證責任。上訴人所舉證人陳福源雖證稱：乙
○○打電話說，他當場點交給林先生，至於他有無使用，因伊已收到一百萬元，所以
未去管他云云，但此乃屬傳聞之詞，仍不能為上訴人已履行交付系爭公地之有利證明
。被上訴人主張，系爭公地於交付買受人以前即遭台北縣政府禁止核發許可書，不再
受理申請種植使用，上訴人交付系爭公地之義務，已屬給付不能，應屬可採，其依民
法第二百二十六條、第二百五十六條、第二百五十九條規定，以起訴狀繕本之送達為
解除契約之意思表示，併求命上訴人返還其受領之價金，亦無不合。又系爭公地既於
交付買受人林元興使用前，即經台北縣政府收回而給付不能，林元興復未使用系爭公
地，自無受有使用土地之利益，上訴人以被上訴人受有使用土地之利益二百零二萬八
千元主張抵銷，亦無可取，為其心證所由得，復說明兩造其他攻擊防禦方法之取捨意
見，爰廢棄第一審所為被上訴人敗訴判決，改判如被上訴人聲明。經核於法洵無違誤
。上訴論旨，仍執陳詞，就原審取捨證據、認定事實之職權行使，指摘原判決不當，
聲明廢棄，難認有理由。
據上論結，本件上訴為無理由。依民事訴訟法第四百八十一條、第四百四十九條第一
項、第七十八條，判決如主文。
中      華      民      國    八十八    年     十二     月     十七     日
                              最高法院民事第七庭
                                  審判長法官  洪  根  樹
                                        法官  謝  正  勝
                                        法官  劉  福  來
                                        法官  吳  麗  女
                                        法官  陳  重  瑜
      右正本證明與原本無異
                                              書  記  官
中      華      民      國    八十九    年      一      月      六      日
